臺灣高等法院民事判決
109年度家上字第157號
上  訴  人  劉憶華  

訴訟代理人  吳純怡律師
被  上訴人  王幼華  
訴訟代理人  葉光洲律師
            曹孟哲律師

上列當事人間請求離婚等事件，上訴人對於中華民國109年5月5
日臺灣臺北地方法院108年度婚字第310號第一審判決提起上訴，
本院於109年10月7日言詞辯論終結，判決如下：
    主  文
原判決廢棄。
被上訴人在第一審之訴駁回。
第一、二審訴訟費用由被上訴人負擔。
    事實及理由
一、被上訴人主張：兩造於民國（以下未標明年號者同）75年間
    結婚，上訴人自104年起因沉溺宗教信仰，對伊關心減少，
    抱怨增加，屢藉宗教活動、工作繁忙等為由拒絕返家，且兩
    造近15年來未曾有性行為。107年11月間，上訴人要求伊搬
    離住處，伊為免兩造衝突日趨激烈，始同意搬離，詎上訴人
    卻更換家中門鎖，且於兩造分居期間拒絕與伊溝通，更於10
    8年6月間清空兩造共同住所，並疑似以祭拜之物品詛咒伊；
    或於通訊軟體LINE家族群組中詆毀伊名譽。伊雖曾數度放低
    姿態以改善兩造關係，惟均遭上訴人以強烈言詞拒絕；上訴
    人亦已全然喪失維繫婚姻之主觀意欲。兩造婚姻破綻事由之
    發生、擴大，均可歸責於上訴人對伊之猜忌、謾罵，且拒絕
    修補婚姻破綻之消極態度等語。爰依民法第1052條第2項規
    定，求為准予兩造離婚之判決。　
二、上訴人則以：兩造婚姻破綻之發生係肇因於被上訴人之外遇
    行為，伊因發現被上訴人之背叛，始對其有較激烈之言詞；
    兩造非長年無性行為，係於被上訴人外遇後，需求不在伊身
    上，亦未主動對伊提出要求，兩造始無性行為。被上訴人於
    兩造婚後多為短暫性工作，且揮霍成性，致伊負擔沉重經濟
    壓力，嚴重影響伊生理及心理健康。兩造雖因被上訴人外遇
    、不工作等行徑而分居至今，然伊仍希望維持婚姻，僅係需
    要時間冷靜以修復婚姻。故兩造婚姻關係所生之破綻應可歸
    責於被上訴人，其訴請離婚應無理由等語，資為抗辯。
三、原審判決准兩造離婚，上訴人不服，提起上訴，並聲明：
    ㈠原判決廢棄。
    ㈡被上訴人在第一審之訴駁回。
    被上訴人答辯聲明：上訴駁回。
四、被上訴人主張：上訴人因信仰問題，對伊關心減少、拒絕返
    家，更要求伊離家，兩造分居後亦拒絕與伊溝通，上訴人無
    維持婚姻之意願，兩造婚姻已名存實亡，且係可歸責於上訴
    人，爰依民法第1052條第2項規定，請求判准兩造離婚等語
    ，惟為上訴人所否認，並以前詞置辯。是本件之爭點在於：
    兩造婚姻是否具有難以維持之重大事由？被上訴人請求離婚
    有無理由?茲分述如下。
（一）按民法第1052條第2項規定：有前項以外之重大事由，難
      以維持婚姻者，夫妻之一方得請求離婚。但其事由應由夫
      妻之一方負責者，僅他方得請求離婚。上開法條所稱「有
      前項以外之重大事由，難以維持婚姻者」，係以婚姻是否
      已生破綻而無回復之希望為其判斷之標準。而婚姻是否已
      生破綻無回復之希望，則應依客觀之標準，即難以維持婚
      姻之事實，是否已達於倘處於同一境況，任何人均將喪失
      維持婚姻之意願而定（最高法院95年度台上字第2924號判
      決參照）。同條項但書既規定，難以維持婚姻之重大事由
      應由夫妻之一方負責者，僅他方得請求離婚，則於難以維
      持婚姻之重大事由，夫妻雙方均須負責時，自應比較衡量
      雙方之有責程度後，僅責任較輕之一方，得向責任較重之
      他方請求離婚（最高法院95年度台上字第1026號判決參照
      ）。   
（二）被上訴人主張上訴人自104年起即因沉溺宗教，兩造衝突
      增加，上訴人時常藉故拒絕返家，並於107年間要求其搬
      離兩造共同住處，並更換家中門鎖；兩造長年未有性行為
      ；上訴人更以激烈言詞詆毀其名譽，且拒絕溝通，顯喪失
      維繫婚姻關係之意欲，兩造已形同陌路，兩造婚姻具有難
      以維持之重大事由，且可歸責於上訴人等語，並提出兩造
      通訊軟體對話紀錄為證（見原審卷一第197至199、263至2
      65、267至268、271至272頁）。上訴人則辯稱係因被上訴
      人外遇，伊始有激烈之言詞或行為，被上訴人之可歸責性
      較高等語，並提出兩造通訊軟體對話紀錄為證（見原審卷
      第109至125頁）。惟查上開對話內容，無法證明上訴人有
      自104年間耽溺宗教而疏遠被上訴人、藉故拒絕返家之情
      事；且被上訴人就兩造間長達15年未曾有性行為乙節，並
      未舉證以實其說；而自兩造於107年10月27日對話內容觀
      之，被上訴人曾向上訴人表示：「小妹，昨晚一夜惡夢，
      檢討自己，我知道我所做所言傷害了妮（你），我不對，
      我不會再說離婚， 我要好好經營我們的家庭，好好照顧
      妮（你）一輩子，請原諒我」、「我想與妮（你）回台北
      ，向爸爸媽媽道歉，好嗎」等語，上訴人則回覆：「緩兵
      之計吧，讓我再相信你的話與你的人都是不可能了，除非
      我是白痴，我給過你機會，我給過並一直給你面子，惡夢
      我一直在做，你也繼續吧」、「找房子，搬出去，我沒辦
      法與你同屋，我害怕你會半夜殺了我，為了某個女人」等
      語（見原審卷第109至111、263頁）；上訴人向被上訴人
      表示：「你又與一段新戀情分手了吧？」等語，被上訴人
      則回覆：「我知道我錯了」等語（見原審卷第117頁）；
      上訴人向被上訴人表示：「你連續三年以各種理由要求離
      婚，今年9月突然逆轉翻覆不離婚並依然愛我，就算是狗
      血電視劇劇情我也不知所謂，覺得可怕」等語，被上訴人
      回覆：「不用怕，我想清楚了，小妹」等語（見原審卷第
      125頁），足見兩造婚姻中所產生之不和，確實係因被上
      訴人在外交友問題所引起。且上訴人傳送：「…自從（西
      元）2015年他（即被上訴人）開始交女朋友後，我所做的
      一切都變成是有問題的…他承認帶女友到家裡住過後，我
      不敢回家住了…」等內容予親友（見原審卷第181至183頁
      ）；與證人即上訴人之弟劉驥於原審證稱：兩造分別為伊
      胞姊及姊夫；（西元）2018年10月，被上訴人曾傳微信給
      伊，叫伊幫他找上訴人，伊聽到就知道前面發生一些事情
      ，當年5月伊與兩造一起去神戶玩，伊覺得很奇怪，他們
      的相處還有對話，感覺比較疏遠，回來後伊就問上訴人，
      上訴人說被上訴人有外遇；被上訴人說要求伊父母親幫忙
      ，伊對被上訴人說不要驚動二老；10月份伊收到被上訴人
      微信對話，就證明這個事情，被上訴人做錯什麼事情已經
      很明顯等語（見原審卷第404至405頁）相符。並有被上訴
      人與劉驥之微信語音譯文所載：「劉驥劉驥劉驥，請你幫
      幫我，她(指上訴人，下同）已經把我刪了，我現在沒有
      辦法聯絡到她，唉，我錯了，我真的錯了，請你們幫我想
      想辦法；我想回台灣跟爸爸媽媽求情；我現在真的不知道
      怎麼辦了，我求她原諒我，你代我去求情等語（見原審卷
      第127至129頁）、上訴人提出被上訴人與訴外人李艷分手
      協議書之部分照片及文字檔(見原審卷第105、107頁）可
      稽，足證上訴人指稱被上訴人在外有不當交友情事，伊始
      對被上訴人有較激烈之言詞等語，尚非子虛。由上可知，
      被上訴人曾與他人有逾越一般男女社交行為之不正常往來
      關係，又於104年間起即不斷要求與上訴人離婚，導致兩
      造婚姻關係感情基礎遭受嚴重破壞，自屬兩造婚姻關係發
      生破綻之主因。
（三）被上訴人之上開行為破壞兩造感情基礎，事後雖曾於107
      年10、11月間及108年6月間傳送訊息予上訴人祈求和好，
      有對話紀錄可參（見原審卷一第109至125、197至199、26
      3至265、267至268、271至272頁），惟被上訴人另一方面
      又於108年間於大陸地區提起確認大陸地區房產為兩造共
      有等訴訟，有上海市長寧區人民法院(2019)沪0105民初94
      32、9424號民事判決書、上海市第一中級人民法院(2020)
      沪01民終298號、(2019)沪01民終15873號民事判決書在卷
      可按（見原審卷第207至216、385至400頁），加深兩造間
      嫌隙，為兩造婚姻關係發生破綻之主因。而上訴人亦未能
      致力彌補兩造婚姻之裂痕，並以「別扯了 去找房子 沒錢
      就滾回加拿大你媽媽身邊 告訴她你有多麼可憐 或是多麼
      有人愛」、「我們不可能合好的了 去找房子搬出去住」
      、「你已經把機會都用完了 完全沒有可能了 搬出去住」
      、「我不想與你一起過日子」、「我們沒有愛情，現在連
      家人也不是了；我不願意在一起！！！！！！」、「我們
      沒有感情了」等言詞回覆被上訴人（見原審卷第115、121
      、123、264至265、197、267頁），及傳送「我要告別王
      太太這個名稱了…唯一慶幸的是，這個沒有良知貪心窩囊
      廢，他要離開我了，生命太短暫，哪有時間遺憾，一分鐘
      都不要留給不值得的人或事。」等內容予親友（見原審卷
      第181至183頁），更於住處以類似祭拜之方式擺放被上訴
      人照片（見原審卷第199、271至272頁），致兩造夫妻感
      情更加疏離，為兩造婚姻關係發生破綻之次因。至上訴人
      辯稱被上訴人長期未工作或為短期工，致其需獨力承擔家
      計云云，為被上訴人所否認，縱認被上訴人工作不穩定乙
      情為真，上訴人既不爭執被上訴人曾出售兩造共有之加拿
      大房產，並以所獲價金轉帳予其以支付信用卡帳單等語（
      見本院卷第214頁），足見上訴人上開所辯，尚非可採。
（四）綜上，兩造婚姻關係發生破綻，乃肇因於被上訴人與第三
      人之不當交往，有違夫妻關係之忠誠義務，為兩造婚姻關
      係發生破綻之主因；而上訴人未能妥善修補兩造感情裂痕
      ，對被上訴人之示好視而不見，甚揚言兩造無和好可能，
      為兩造婚姻關係發生破綻之次因。本院審酌上情，認兩造
      婚姻關係遭第三人介入，其後婚姻關係持續惡化，漸行漸
      遠，具有民法第1052條第2項規定難以維持婚姻之重大事
      由，且兩造均有可歸責之事由，惟被上訴人違反婚姻之忠
      實義務，可歸責之程度，顯然重於上訴人，揆諸前揭說明
      ，被上訴人不得請求裁判離婚。是被上訴人依民法第1052
      條第2款規定訴請離婚，為無理由，應予駁回。
五、綜上所述，被上訴人依民法第1052條第2項規定，請求判決
    兩造離婚，為無理由，不應准許。原審為上訴人敗訴之判決
    ，尚有未洽。上訴論旨指摘原判決不當，求予廢棄改判，為
    有理由，爰由本院將原判決廢棄，改判如主文第2項所示。
六、本件事證已臻明確，兩造其餘攻擊、防禦方法及所提證據，
    經審酌後認與判決結果不生影響，爰不予逐一論列。又上訴
    人聲請函請財團法人海峽交流基金會向大陸地區上海市長寧
    區周家橋派出所詢問被上訴人與訴外人李艷之糾紛紀錄，以
    證明被上訴人與李艷有婚外情，核其待證事實並不足以影響
    本件判決之結果，自無調查之必要，併此敘明。
七、據上論結，本件上訴為有理由，依家事事件法第51條，民事
    訴訟法第450條、第78條，判決如主文。 
中　　華　　民　　國　　109 　年　　10　　月　　21　　日
                  家事法庭　
　　　　　　　　　　  審判長法　官  張靜女
　　　　　　　　　　　　　　法　官  范明達
　　　　　　　　　　　　　　法　官  丁蓓蓓
正本係照原本作成。
如不服本判決，應於收受送達後20日內向本院提出上訴書狀，其
未表明上訴理由者，應於提出上訴後20日內向本院補提理由書狀
（均須按他造當事人之人數附繕本）上訴時應提出委任律師或具
有律師資格之人之委任狀；委任有律師資格者，另應附具律師資
格證書及釋明委任人與受任人有民事訴訟法第466條之1第1項但
書或第2項（詳附註）所定關係之釋明文書影本。如委任律師提
起上訴者，應一併繳納上訴審裁判費。
中　　華　　民　　國　　109 　年　　10　　月　　21　　日
  　　　　　　　　　　　　　書記官  余姿慧
附註：
民事訴訟法第466條之1（第1項、第2項）：
對於第二審判決上訴，上訴人應委任律師為訴訟代理人。但上訴
人或其法定代理人具有律師資格者，不在此限。
上訴人之配偶、三親等內之血親、二親等內之姻親，或上訴人為
法人、中央或地方機關時，其所屬專任人員具有律師資格並經法
院認為適當者，亦得為第三審訴訟代理人。